臺灣臺北地方法院民事判決　　　　　　　　 92年度建字第3號
　　原　　　告　渝豐實業股份有限公司
　　法定代理人　乙○○
　　訴訟代理人　連元龍律師
　　　　　　　　陳建瑜律師
　　上　 1　人
　　複 代 理人　陳瓊苓律師
　　被　　　告　花蓮海洋公園股份有限公司
　　法定代理人　丙○○
　　訴訟代理人　陳俊斌律師
　　　　　　　　蘇弘志律師
　　上　 1　人
　　複 代 理人　丁○○
　　　　　　　　己○○
上列當事人間給付工程款事件，本院於中華民國96年4月18日言
詞辯論終結，判決如下：
    主  文
被告應給付原告新台幣壹拾陸萬柒仟陸佰肆拾玖元及自民國九十
二年四月八日起至清償日止，按年息百分之五計算之利息。
原告其餘之訴駁回。
訴訟費用由被告負擔二十五分之一，餘由原告負擔。
本判決第一項，得假執行。但被告如以新台幣壹拾陸萬柒仟陸佰
肆拾玖元為原告預供擔保，得免為假執行。
原告其餘假執行之聲請駁回。
    事實及理由
甲、程序方面：
一、本件依據兩造簽署之工程承攬契約書（下稱系爭承攬契約）
    第19條約定，雙方合意由臺灣臺北地方法院為第一審管轄法
    院，故本院自有管轄權。
二、按訴狀送達後，原告不得將原訴變更或追加他訴，但擴張或
    減縮應受判決事項之聲明者，不在此限。民事訴訟法第255
    條第1項第3款定有明文。查本件原告起訴請求：(一)被告給付
    新台幣（下同）2,560,600元及自民國92 年4月8日起至清償
    日止，按年息5%計算利息。(二)被告返還原告於91年11月20日
    簽發臺灣銀行大安分行、票號CA0000000、面額735,000元、
    到期日未載之履約保證本票（下稱系爭履約本票）。嗣兩造
    於本院審理期間就其中工程追加款162,960 元部分達成和解
    ，原告於94年10月12日減縮上開(一)聲明為：被告應給付2,39
    7,640元及自92 年4月8日起至清償日止，按年息5%計算利息
    （見本院2卷第4頁）等情，經核係減縮應受判決事項之聲明
    ，應予准許。
乙、實體方面：
一、原告起訴主張：伊承攬被告之「花蓮海洋公園新建工程 FRP
    設施工程」，完成第2期工程之估驗，惟後續24 項工程，因
    被告於91年12月14日倉促開園營運，未與伊商議擅自變更工
    程，且違反協力義務無法配合提供場地，先行違約，致伊無
    法順利施作。伊分別於92年2月17日、同年3月5日及3月25日
    三度去函催告被告，均未獲回應。伊遂於92年4月8日再委由
    律師發函終止系爭承攬契約，並依系爭承攬契約法律關係請
    求被告於文到之日即刻給付第一期工程款10%保留款167,649
    元（含稅）、第二期餘欠工程款495,810元及保留款255,189
    元，以及依終止契約後之損害賠償請求權，請求被告賠償終
    止契約所受購料成本損害1,578,600元及所失利益561,892元
    ，再扣除被告已付定金661,500元，總計2,397,640元。又伊
    於簽訂系承攬合約之初，簽發系爭履約本票予被告，茲因被
    告發生違約事由，伊已合法終止系爭承攬契約，自無履約之
    義務，被告自應返還系爭履約本票等情。並聲明：(一)被告應
    給付原告2,397,640元，及自92 年4月8日起至清償日止，按
    年息5% 計算之利息。(二)被告應返還系爭履約本票。(三)第1項
    聲明，願供擔保聲請宣告假執行。
二、被告則以：伊對於原告完成第一期工程，並請求該工期之保
    留款167,649 元部分，並無爭執。惟原告迄未成第二期工程
    ，依系爭承攬契約第5 條約定原告須配合工地如期進場施工
    ，且契約之附件單價總表之補充事項第10點亦同旨意，而伊
    於91 年12月14日正式開園營運，但斯時原告施工尚未達50%
    ，伊再三催促原告進場施工未果，祇好委請第三人施作，原
    告應負遲延違約之責，則其終止契約自屬不合法，原告不得
    向伊請求第二期工程及保留款，或請求賠償購料損失及營利
    損失。又依系爭承攬契約第13條約定，本件原告違約在先，
    伊自得將系爭履約本票資為為懲罰性違約金或損害賠償，無
    須返還等語，資為抗辯。並聲明：(一)原告之訴及假執行之聲
    請均駁回。(二)如受不利判決，願供擔保聲請宣告免為假執行
    。
三、查兩造於91 年9月12日簽訂系爭承攬契約，由原告施作花蓮
    海洋公園新建工程FRP 設施工程，原告簽發系爭履約本票予
    被告，茲原告已完成第一期工程，被告餘欠該工期10% 保留
    款167,649元。而花蓮海洋公園於91 年12月14日正式開園營
    運，原告先後於92年2月17日、同年3月5日及3月25日三度去
    函催告被告給付工程款未果，原告以92年4月8日律師函終止
    系爭承攬契約等情，為兩造所不爭，復有系爭承攬契約書（
    見外放證物）、系爭履約本票、催告函、律師函及回執在卷
    可參（見本院1卷第40頁、第27頁至第34頁），堪信為實。
四、原告本於系爭承攬契約法律關係請求被告給付第一期工程保
    留款及第二期工程餘款及保留款，另本於民法第507條、第2
    56條、第226條、第260條、第263 條規定，終止系爭承攬契
    約請求被告損害賠償等情，被告除第一期工程保留款不爭執
    外，其餘皆否認，並以上開情詞置辯。則本件兩造爭點厥為
    ：(一)原告得否請求被告給付第一期工程保留款167,649 元及
    法定遲延利息？(二)原告是否已完成第二期工程估驗事宜？(三)
    原告終止系爭承攬契約是否有理由？原告得否據此請求被告
    損害賠償並請求返還系爭履約本票？茲分項敘述如后：
(一)、查原告主張其已完成第一期工程，被告業已支付該工期1,67
    6,490 元工程款一節，並提出統一發票及被告付款支票為憑
    （見本院1卷第35頁），原告請求第一期工程保留款167,649
    元，並以第四次即92年4月8日律師催告函之日起至清償日止
    ，按年息5%計算之利息部分，被告於言詞辯論對此並不爭執
    ，視同自認（見本院2 卷第86頁）。是原告此部分請求，為
    有理由，應予准許。
(二)、依系爭承攬契約書第10條約定：「工程全部完竣后，先經工
    務所初驗再由甲方（按指被告）派員辦理單項工程複驗，合
    格后方為正式驗收」，系爭承攬契約附件單價總表之付款辦
    法第2條、第3 條分別約定：「施工安裝完成估驗90%」、「
    上述估驗均保留估驗10% 金額為保留款」等語。是原告主張
    其已完成第二期工程及估驗程序云云，既為被告所否認，則
    原告自應負舉證之責。經查：
  1.證人即原告工務經理陳新忠於本院審理時證稱：系爭工程有
    60項工程，並無分期施作，只是配合整體工程陸續施作，並
    於92年1月份完工。伊於91年10月送第一期估驗單，於92年1
    月8 日送第二期估驗單，被告有付第一期工程款，但第二期
    工程款則被扣50幾萬元，後來伊與原告代表甲○○於92 年4
    月29日開會討論何時進場施作60項工程未完成部分，而被告
    在會議拿出單價明細表上註記「取消」、「需要」或「已由
    他人施作」，伊簽署會議記錄表達意見，但被告並未回覆。
    又因為伊必須在土木工程完成才能施作，但在開幕之前，土
    木工程未完成，被告將部分工項取消或交由第三人施作，致
    原告無法完成其中24項工程，但因為當時被告已開園營運，
    人員進出有管制，所以須被告配合才能進場施作等語（見本
    院1 卷第138頁至第141頁），並提出會議紀錄及單價明細表
    為憑（見本院1 卷第111頁至第113頁）。是原告主張其於91
    年12月份完工（見本院1卷第144頁反面），顯與工務經理陳
    新忠證陳於92 年1月始完工云云，互有齣齬之處，然陳新忠
    證稱於花蓮海洋公園開園前未完成工程一節，則與原告92年
    2月17日催告函所載：「現今已完成工程合約50%以上」相符
    （見本院1 卷第27頁），足見原告並未完成全部工程甚明，
    是原告主張其已完工並完成估驗云云，自與實情不合，雖原
    告另以土木工程遲滯致其無法全部完工云云，亦為被告所否
    認，倘謂花蓮海洋公園土木工程未如期完工，被告豈能開園
    營運？況原告並未舉證以實其說，則其空言將未完工原因歸
    咎其他工程遲延所致，自無足採。
  2.又依系爭承攬契約書第5條第1款完工期限約定：「除本約另
    有規定者外；乙方（按指原告）不得以任何理由拖延，絕無
    異議。若未能依照甲方規定日期如期完工時，乙方願依本條
    第5 款逾期處理之規定辦理。如遇確實不能工作之日，須經
    甲方工務所主管之書面簽認同意得免計工期。」、第6 款約
    定：「乙方若未依甲方工程進度配合施工者，甲方得不經催
    告，以乙方之費用，逕行點工或發包交由其他工或廠商代乙
    方施作，其費用得由應付予乙方之各期工程款或保留款中扣
    抵之」，第13條第2 款約定：「乙方逾規定期限尚未進足工
    人機具設備、材料，或開工后工程進行遲緩、作輟無常、無
    故停工達二天以上，或甲方認為乙方無力完成本工程或甲方
    認為乙方不能依約定期限完工時，即認定乙方違約」等語。
    是本件依系爭承攬契約之約定，原告必須配合被告施工進度
    ，如期完成工程，否則即屬違約。查證人即被告海洋部協理
    戊○○於本院審理時證稱：原告承包系爭工程，但在91年11
    月24日開園之前，尚有部分工程未完成，影響後面防水廠商
    施作及開園營運，而原告因無法配合當初施工進度，經多次
    協調未果，只好將未補正部分委外處理，所以並未辦理驗收
    等語（見本院1 卷第231頁至第235頁），而證人即被告水質
    管理科科長甲○○於本院審理時證陳：伊在籌建時擔任助理
    管理師，負責規劃原告工項，伊核對原告請款細項，將非其
    施作及未施作部分扣款，而且為修補原告施作瑕疵已支付50
    至60多萬元，伊在單價明細表上註記「取消」是因為現場狀
    況例如已放水無法再行施作，「需要」是依現場狀況還可以
    施作，而「已由他人施作」是因為原告無法配合，另覓其他
    廠商施作等語（見本院1 卷第238頁至第242頁）。本件原告
    既在被告91年11月24日正式開園營運之前，尚未完成系爭所
    有工程，更未完成估驗請款等事宜，則原告本於系爭承攬契
    約請求被告給付第二期工程餘款及保留款共計750,999 元及
    法定遲延利息部分，為無理由。
(三)、次查，原告主張被告提前開幕營運，致無法再提供場地供其
    施作為由，於92年4月8日終止系爭承攬契約，並提出律師函
    及回執為憑（見本院1 卷第32頁至第34頁），惟原告依約必
    須配合被告整體施作進度完成系爭工程，原告既自承在被告
    開園營運後尚有部分工程未完工，依系爭承攬契約條款約定
    ，自已之構成違約事由，前已詳述，是原告主張被告在開園
    營運後，無法提供場地供其施作，違反民法第507 條之協力
    義務云云，為無理由，則原告執此主張終止系爭承攬契約，
    為不合法。是原告據此請求被告賠償購料成本損失、所失利
    益及法定遲延利息部分，均屬無理由，應予駁回。又被告以
    原告未依限完工之違約事由，依系爭承攬契約第13條第3 項
    約定，將原告開立之系爭履約本票資為遲延罰金、懲罰性違
    約金或損害賠償一部分，自屬有據。是原告請求被告返還系
    爭履約本票，為無理由，應予駁回。
五、綜上而論，原告本於系爭承攬契約法律關係，請求被告給付
    第一期工程保留款167,649元，並以自92 年4月8日律師催告
    函之日起至清償日止，按年息5%計算之利息部分，為有理由
    ，應予准許。至原告以系爭承攬契約及終止契約之損害賠償
    請求權之法律關係，請求被告給付第二期工程餘款、保留款
    、購料損失及所失利益，並請求返還系爭履約本票部分，則
    為無理由，應予駁回。又本判決主文第1 項所命被告給付原
    告之金額，未逾50萬元，依民事訴訟法第389條第1 項第5款
    規定，應依職權宣告假執行，被告陳明願供擔保聲請免為假
    執行，核無不合，爰酌定相當之擔保金額，予以准許。至原
    告敗訴部分，假執行之聲請失其附麗，應予駁回。
六、本件事證已臻明確，兩造其餘攻擊防禦方法，及未經援用之
    證據，經本院斟酌後，認均不足以影響本判決之結果，自無
    逐一詳予論駁之必要，併此敘明。
七、訴訟費用負擔之依據：民事訴訟法第79條。
中　　華　　民　　國　　96　　年　　4 　　月　　30　　日
                        民事第一庭法官  傅中樂
以上正本係照原本作成。
如對本判決上訴，須於判決送達後20日內向本院提出上訴狀。
中　　華　　民　　國　　96　　年　　4 　　月　　30　　日
                                書記官  葉志昭
